ACORDAO-COMPLETO-2534565

ACÓRDÃO 3932/2022 ATA 26/2022 - SEGUNDA CÂMARA

VISTOS, relatados e discutidos estes autos em que se apreciam atos de pensão militar,
ACORDAM os Ministros do Tribunal de Contas da União, reunidos em sessão da Segunda Câmara, diante das razões expostas pelo Relator, e com fundamento no art. 71, incisos III e IX, da Constituição Federal de 1988, c/c os arts. 1º, inciso V, 39, inciso II, e 45 da Lei 8.443/1992, e ainda com os arts. 260, § 1º, 261, caput e § 1º, e 262, caput e § 2º, do Regimento Interno do TCU, em:
9.1. considerar legais as pensões militares instituídas em favor de Ana Flavia Schenkel Vasconcellos de Souza, Claudia Barbosa de Souza Santos, Cristiane Barbosa de Souza dos Santos, Denise Dantas de Aquino, Iacy Pontes Souza, Katia Aparecida Vivacqua de Vasconcellos, Livia Vivacqua de Vasconcellos, Lucia Maria Marques Mendes, Mara Aparecida Macedo de Paula Pacheco, Marisa Pereira Motta, Marli dos Santos Furlan, Maura Dantas de Aquino, Rosy Mary dos Santos Isaias, Sueli Barbosa de Souza, Suely Iolanda Martins de Souza, Thais Sueli de Vasconcellos Caetano e Tifany Miranda Isaias, concedendo o registro aos atos correspondentes;
9.2. considerar ilegal a pensão militar instituída em favor de Gloria Maria Carneiro Campelo de Souza, negando o registro ao ato correspondente;
9.3. dispensar o ressarcimento das quantias indevidamente recebidas de boa-fé (enunciado 106 da súmula da jurisprudência predominante do TCU) ;
9.4. determinar ao Comando da Aeronáutica que:
9.4.1. no prazo de 15 (quinze) dias, faça cessar os pagamentos decorrentes do ato ora considerado ilegal, sob pena de responsabilidade solidária da autoridade administrativa omissa, até a emissão de novo ato, livre das irregularidades apontadas, a serem submetidos à apreciação do TCU no prazo de 30 (trinta) dias;
9.4.2. no prazo de 15 (quinze) dias, dê ciência do inteiro teor desta deliberação à interessada cujos ato ora é considerado ilegal, esclarecendo-lhe que o efeito suspensivo proveniente da interposição de recurso não a exime da devolução dos valores percebidos indevidamente após a notificação sobre o presente acórdão, em caso de não provimento do recurso porventura impetrado;
9.4.3. no prazo de 30 (trinta) dias, informe ao TCU as medidas adotadas, sem prejuízo de encaminhar comprovante sobre a data em que a interessada tomou conhecimento do contido no item anterior;
9.5. encaminhar cópia desta deliberação ao INSS, informando-lhe acerca da pensão militar recebida por Suely Iolanda Martins de Souza, para que adote as medidas que entender cabíveis quanto à acumulação dessa pensão com o benefício 5480780944, deferido com base no art. 20 da Lei 8.742/1993;
9.6. dar ciência deste acórdão ao Comando da Aeronáutica.

Atos de pensão militar.

Segunda Câmara

Comando da Aeronáutica.

3. Interessados/Responsáveis:
3.1. Interessados: Ana Flavia Schenkel Vasconcellos de Souza (XXX.837.224-XX); Claudia Barbosa de Souza Santos (XXX.329.627-XX); Cristiane Barbosa de Souza dos Santos (XXX.428.657-XX); Denise Dantas de Aquino (XXX.288.897-XX); Gloria Maria Carneiro Campelo de Souza (XXX.150.474-XX); Iacy Pontes Souza (XXX.118.557-XX); Katia Aparecida Vivacqua de Vasconcellos (XXX.945.172-XX); Livia Vivacqua de Vasconcellos (XXX.359.482-XX); Lucia Maria Marques Mendes (XXX.706.242-XX); Mara Aparecida Macedo de Paula Pacheco (XXX.218.338-XX); Marisa Pereira Motta (XXX.938.287-XX); Marli dos Santos Furlan (XXX.404.858-XX); Maura Dantas de Aquino (XXX.983.257-XX); Rosy Mary dos Santos Isaias (XXX.238.107-XX); Sueli Barbosa de Souza (XXX.857.497-XX); Suely Iolanda Martins de Souza (XXX.796.432-XX); Thais Sueli de Vasconcellos Caetano (XXX.771.682-XX); Tifany Miranda Isaias (XXX.506.007-XX).

13.1. Ministros presentes: Augusto Nardes (na Presidência), Bruno Dantas (Relator) e Antonio Anastasia.
13.2. Ministro-Substituto convocado: Marcos Bemquerer Costa.
13.3. Ministro-Substituto presente: André Luís de Carvalho.

BRUNO DANTAS

Adoto como relatório o parecer da lavra do representante do Ministério Público junto ao TCU (peça 16) :
"Trata-se de processo consolidado com 10 atos de pensões militares deferidas pelo Comando da Aeronáutica, com pareceres pela legalidade por parte do controle interno e da Sefip.
O ato de Silvio Doracelio de Souza (peça 11) contém apenas a data da reforma inicial, não dispondo de campos específicos para as datas de eventuais modificações.
Com relação aos fundamentos legais, observa-se que não é informado o fundamento da reforma inicial, mas somente aquele existente por ocasião do óbito do instituidor, que pode ser decorrente de uma alteração, conforme expressa indicação no campo do formulário: 'Fundamento constitucional/legal da reforma (NA DATA DO ÓBITO) '
No caso em apreço, o militar foi reformado por ter atingido a idade limite de 64 anos para permanência na reserva, de acordo com o seu posto:
	Militar
	Posto
	Data de Nascimento
	Reforma Inicial
	Idade na Reforma
	Data do óbito

	Silvio Doracelio de Souza
	Tenente Coronel
	16/3/1933
	16/3/1997
	64 anos
	14/11/2014

Tendo em vista que a reforma inicial se deu pelo atingimento da idade limite, a condição de invalidez foi adquirida quando o militar já se encontrava reformado. Por ter sido considerado inválido, foi-lhe conferida a vantagem estabelecida no art. 110 da Lei 6.880/1980, conforme o fundamento legal lançado no respectivo ato do e-Pessoal.
Essa concessão não merece prosperar, por ausência de previsão legal que autorize os acréscimos nos proventos, conforme o entendimento firmado pelo Acórdão 2225/2019-TCU-Plenário, cujo sumário dispõe:
Sumário: atos de reforma. Alteração de uma das concessões para elevação, em um grau hierárquico, do posto sobre o qual calculados os proventos do inativo, em face da superveniência de invalidez permanente decorrente de doença especificada em lei. Militar anteriormente reformado com proventos já calculados sobre o posto hierárquico superior, por tempo de serviço. Ausência de previsão legal para extensão da vantagem estabelecida no art. 110 da Lei 6.880/1980 a militares já reformados, bem como para o acréscimo de dois postos no cálculo dos proventos. Negativa de registro. Determinações. Legalidade e registro das demais concessões.
Casos similares foram apreciados nos autos do TC Processo 031.853/2019-6, mediante o Acórdão 9270/2020-TCU-Segunda Câmara, mantido em seus exatos termos pelo Acórdão 13277/2020-TCU-Segunda Câmara.
O ato em apreço foi encaminhado pelo controle interno em 2019, de modo que não houve o decurso do prazo de cinco anos previsto pelo Supremo Tribunal Federal, no âmbito do RE 636.553, para a apreciação de atos de natureza complexa, por parte do Tribunal de Contas da União.
Com relação à pensão militar instituída por Lauro Mathias de Souza, falecido em 3/8/2018, observa-se que tem como uma das beneficiárias, Suely Iolanda Martins de Souza, na qualidade de filha (peça 2) .
Consultas aos sistemas de informações do Tribunal de Contas da União e do Instituto Nacional do Seguro Social - INSS revelam que a interessada, além da pensão militar em apreço, recebe do INSS o Benefício 5480780944, denominado amparo social ao idoso, com início em 18/11/2011.
A Lei 8.742/1993, que dispõe sobre a organização da Assistência Social, estabelece as condições para percepção do citado benefício, em seu art. 20, in verbis:
Art. 20.  O benefício de prestação continuada é a garantia de um salário-mínimo mensal à pessoa com deficiência e ao idoso com 65 (sessenta e cinco) anos ou mais que comprovem não possuir meios de prover a própria manutenção nem de tê-la provida por sua família. (Redação dada pela Lei nº 12.435, de 2011) 
 (...) 
§ 4º O benefício de que trata este artigo não pode ser acumulado pelo beneficiário com qualquer outro no âmbito da seguridade social ou de outro regime, salvo os da assistência médica e da pensão especial de natureza indenizatória. (Redação dada pela Lei nº 12.435, de 2011) 
O citado § 4º é claro quanto à impossibilidade do pagamento do benefício de prestação continuada a beneficiário de outro regime, como ocorre no caso em exame.
Ante o exposto, o Ministério Público de Contas manifesta-se pela ilegalidade da pensão militar instituída por Silvio Doracelio de Souza (peça 11) e aquiesce à proposição da Sefip, quanto aos demais atos.
Sugere, adicionalmente, determinar à unidade técnica que cientifique o INSS acerca da pensão militar recebida por Suely Iolanda Martins de Souza  (CPF XXX.796.432-XX) , para que adote as medidas que entender cabíveis quanto à acumulação com o Benefício 5480780944, deferido com base no art. 20 da Lei 8.742/1993."
	É o relatório.

não há

Procurador Júlio Marcelo de Oliveira.

pensão MILITAR. alteração do posto dos proventos em um grau hierárquico, em razão de incapacidade por invalidez permanente do instituidor. auSÊNCIA DE AMPARO PARA EXTENSÃO DA VANTAGEM PREVISTA NO ART. 110 DA LEI 6.880/1980 a militar reformado e já contemplado com elevação de posto por tempo de serviço. ilegalidade. determinações. ciência.

PENSÃO MILITAR (PMIL)

Secretaria de Fiscalização de Integridade de Atos e Pagamentos de Pessoal e de Benefícios Sociais (Sefip).

Cuida o processo de atos de pensão militar emitidos pelo Comando da Aeronáutica.
2.	A secretaria especializada sugere a legalidade e registro de todos os atos examinados. O Ministério Público junto ao TCU diverge da Sefip em relação à pensão instituída por Silvio Doracelio de Souza, postulando pela ilegalidade dessa concessão por identificar que o instituidor foi contemplado com elevação de posto hierárquico em razão de invalidez permanente quando já estava reformado, com reflexos nos proventos da pensão, o que está em desacordo com as disposições da Lei 6.880/1980 e com o decidido no Acórdão 2225/2019-TCU-Plenário.
3.	No mérito, acolho a análise e o encaminhamento oferecidos pelo MPTCU, conforme as seguintes considerações.
4.	Com efeito, as hipóteses de concessão de proventos com base no grau hierárquico imediatamente superior por invalidez permanente encontram-se disciplinadas no art. 110 da Lei 6.880/1980, nos seguintes termos:
"Art. 110. O militar da ativa ou da reserva remunerada, julgado incapaz definitivamente por um dos motivos constantes dos incisos I e II do art. 108, será reformado com a remuneração calculada com base no soldo correspondente ao grau hierárquico imediato ao que possuir ou que possuía na ativa, respectivamente.  (Redação dada pela Lei nº 7.580, de 1986) 
§ 1º Aplica-se o disposto neste artigo aos casos previstos nos itens III, IV e V do artigo 108, quando, verificada a incapacidade definitiva, for o militar considerado inválido, isto é, impossibilitado total e permanentemente para qualquer trabalho.
§ 2º Considera-se, para efeito deste artigo, grau hierárquico imediato:
a) o de Primeiro-Tenente, para Guarda-Marinha, Aspirante-a-Oficial e Suboficial ou Subtenente;
b) o de Segundo-Tenente, para Primeiro-Sargento, Segundo-Sargento e Terceiro-Sargento; e
c) o de Terceiro-Sargento, para Cabo e demais praças constantes do Quadro a que se refere o artigo 16." (destaquei) 
5.	Por aí se vê que a concessão de proventos correspondentes ao grau hierárquico superior por incapacidade definitiva restringe-se a militares da ativa ou da reserva remunerada, não alcançando militares que sejam considerados incapazes quando já reformados.
6.	Convém registrar, ainda, que essa questão foi objeto de análise por ocasião do Acórdão 2225/2019-TCU-Plenário, de relatoria do Ministro Benjamin Zymler, cujo sumário foi assim lavrado:
"ATOS DE REFORMA. ALTERAÇÃO DE UMA DAS CONCESSÕES PARA ELEVAÇÃO, EM UM GRAU HIERÁRQUICO, DO POSTO SOBRE O QUAL CALCULADOS OS PROVENTOS DO INATIVO, EM FACE DA SUPERVENIÊNCIA DE INVALIDEZ PERMANENTE DECORRENTE DE DOENÇA ESPECIFICADA EM LEI. MILITAR ANTERIORMENTE REFORMADO COM PROVENTOS JÁ CALCULADOS SOBRE O POSTO HIERÁRQUICO SUPERIOR, POR TEMPO DE SERVIÇO. AUSÊNCIA DE PREVISÃO LEGAL PARA EXTENSÃO DA VANTAGEM ESTABELECIDA NO ART. 110 DA LEI 6.880/1980 A MILITARES JÁ REFORMADOS, BEM COMO PARA O ACRÉSCIMO DE DOIS POSTOS NO CÁLCULO DOS PROVENTOS. NEGATIVA DE REGISTRO. DETERMINAÇÕES. LEGALIDADE E REGISTRO DAS DEMAIS CONCESSÕES." (destaquei) 
7.	Referida deliberação foi proferida em consonância com a jurisprudência do Superior Tribunal de Justiça sobre o tema, conforme ilustra a ementa do Recurso Especial 1.340.075/CE:
"ADMINISTRATIVO. MILITAR. REFORMA. ALTERAÇÃO DE BENEFÍCIO. INCAPACIDADE SUPERVENIENTE. ART. 110, § 1º C/C ART. 108, V, DA LEI 6.880/80. MILITARES DA ATIVA OU RESERVA REMUNERADA. RESTRIÇÃO. MILITAR JÁ REFORMADO. IMPOSSIBILIDADE.
1. A reforma do militar com a remuneração calculada com base no soldo correspondente ao grau hierárquico imediato ao que possuir ou que possuía na ativa, nos termos do art. 110, § 1º, c/c o art. 108, V, da Lei 6.880/80, restringe-se aos militares da ativa ou reserva remunerada, na exata disposição do caput do art. 110, não sendo possível a concessão de tal benesse àqueles militares já reformados.
2. Recurso especial não provido."
8.	Além disso, a elevação de posto por incapacidade definitiva também não merece prosperar quando o militar houver sido contemplado com proventos em posto superior ao da ativa no momento de sua passagem para a reserva, com fundamento no art. 50, inciso II, da Lei 6.880/1980, por contar mais de 30 anos de tempo de serviço. Esse tema, aliás, foi amplamente examinado no já mencionado Acórdão 2225/2019-TCU-Plenário, cujo voto condutor assim esclareceu:
Voto
"9. Como se vê, o benefício previsto no art. 110 da Lei 6.880/1980, expressamente dirigido ao militar da ativa ou da reserva remunerada, não alcança o militar reformado. Ademais, quer da ativa, quer da reserva, o benefício se traduz no cálculo dos proventos com base no soldo do posto ou grau hierárquico imediato àquele que o favorecido apresentava na ativa - ou seja, não há espaço na norma para o cálculo dos proventos ter por referência dois postos acima daquele que o militar possuía quando ainda em atividade.
 (...) 
12. Relativamente ao segundo ponto mencionado no item 9 deste voto - concessão em cascata do benefício previsto no art. 110 da Lei 6.880/1980 -, a jurisprudência do STJ rejeita a hipótese mesmo que a moléstia incapacitante tenha sido adquirida com o militar ainda na reserva remunerada. Em outras palavras, se já beneficiário da vantagem do art. 50, inciso II, da Lei 6.880/1980 (inatividade com proventos calculados sobre o posto hierárquico imediato) , nem sequer o militar da reserva remunerada acometido de moléstia incapacitante faz jus a nova melhoria de proventos com esteio no art. 110, § 1º, da Lei 6880/1980." (destaquei) 
9.	Essa compreensão está igualmente em sintonia com a jurisprudência do STJ, conforme ilustra a decisão proferida no Recurso Especial 966.142-RJ:
Ementa 
"AGRAVO REGIMENTAL NOS EMBARGOS DE DECLARAÇÃO EM RECURSO ESPECIAL. ADMINISTRATIVO. MILITAR DA RESERVA REMUNERADA. SUPERVENIÊNCIA DE INCAPACIDADE TOTAL E DEFINITIVA. REFORMA. CÁLCULO DOS PROVENTOS. SOLDO DO POSTO IMEDIATAMENTE SUPERIOR AO QUE EXERCIA NA ATIVA.
1. A orientação jurisprudencial desta Corte Superior é no sentido de que o militar da reserva remunerada julgado definitivamente incapaz para qualquer trabalho, como na hipótese de estar acometido de cardiopatia grave, deve ser reformado com proventos correspondentes ao soldo da graduação hierárquica imediata a que possuía na ativa, nos termos do art. 110, § 1º, da Lei nº 6.880/80.
2. Agravo regimental a que se nega provimento."
Voto
"Logo, na espécie, como o posto que o agravante exercia na ativa era o de Primeiro-Tenente, deve perceber, na reforma por incapacidade definitiva para qualquer trabalho, os proventos correspondentes ao soldo do grau superior, que é o de Capitão. Como já recebia essa remuneração, não há como acolher a pretensão de revisão para perceber valores de graduação ainda mais elevada.
Consoante asseverado no acórdão regional, não há 'qualquer ressalva [na legislação] quanto à remuneração que vinha recebendo o militar da reserva, a partir de sua passagem para a inatividade, que garantisse, porventura, remuneração correspondente a de dois postos acima daquele ocupado na atividade, nos casos em que o militar já recebesse proventos correspondentes ao do grau imediato ao que ocupava na ativa'  (fls. 258/259) ."
10.	No caso, verifica-se que Silvio Doracelio de Souza se encontrava reformado quando foi considerado incapaz por invalidez permanente, o que impede a elevação do benefício para o grau hierárquico imediatamente superior ao da ativa com fundamento no art. 110 da Lei 6.880/1980.
11.	Ademais, as informações do ato de pensão militar sugerem que o instituidor já havia sido contemplado com proventos em posto superior ao da ativa quando da passagem para a reserva, com fundamento no art. 50, inciso II, da Lei 6.880/1980, em sua redação original, por contar mais de 30 anos de tempo de serviço, o que impede nova elevação de grau hierárquico por invalidez.
12.	Tal impropriedade macula os proventos da pensão militar instituída por Silvio Doracelio de Souza, pois possui como referência o posto de sua reforma após a indevida promoção por invalidez, o que atrai a chancela de ilegalidade ao ato, com negativa de registro, devendo o órgão de origem encaminhar novo ato livre das irregularidades verificadas.
14.	Em tempo, deve ser dispensada a devolução dos valores indevidamente recebidos de boa-fé, consoante o enunciado 106 da súmula da jurisprudência do TCU.
15.	Quanto aos demais atos, não foram identificadas irregularidades, de forma que devem ser considerados legais e registrados, sem prejuízo de que o INSS seja cientificado acerca da pensão militar recebida por Suely Iolanda Martins de Souza, para que adote as medidas que entender cabíveis quanto à acumulação dessa pensão com o benefício 5480780944, deferido com base no art. 20 da Lei 8.742/1993.
	Ante o exposto, voto por que o Tribunal adote a deliberação que ora submeto à apreciação deste Colegiado.
	TCU, Sala das Sessões Ministro Luciano Brandão Alves de Souza, em 2 de agosto de 2022.
Ministro BRUNO DANTAS
Relator